臺灣板橋地方法院刑事判決　　　　　　 100年度訴字第1260號
公　訴　人　臺灣板橋地方法院檢察署檢察官
被　　　告　陳威龍
上列被告因偽造文書等案件，經檢察官提起公訴（100 年度偵字
第6530號、第10199 號），被告就被訴事實為有罪之陳述，經告
知簡式審判程序之旨，並聽取被告與公訴人之意見後，本院合議
庭裁定由受命法官獨任進行簡式審判程序，本院判決如下：
    主  文
陳威龍犯侵占離本人持有物罪，處罰金新臺幣伍仟元，如易服勞
役，以新臺幣壹仟元折算壹日。又犯如附表一「罪名」欄所示之
罪，均累犯，各處如附表一所示之主刑與從刑。應執行有期徒刑
壹年，如易科罰金，以新臺幣壹仟元折算壹日；偽造如附表二所
示之「吳漢明」署名共拾枚，均沒收。
    事  實
一、陳威龍前於民國92年間，因過失致死、公共危險等案件，經
    本院以92年度交訴字第54號判處有期徒刑2 年6 月、2 月、
    7 月，應執行有期徒刑3 年確定，於94年10月21日縮短刑期
    假釋出獄，並於95年10月7 日假釋期滿未經撤銷而執行完畢
    。詎陳威龍不知悔改，明知其於100 年1 月9 日23時30分許
    ，在設於新北市○○區○○街225 號「中華民國郵政股份有
    限公司蘆洲中原郵局」內櫃臺上，拾獲吳漢明所有之花旗商
    業銀行信用卡1 張（卡號：0000-0000-0000-0000 號），係
    吳漢明所有而脫離吳漢明持有之物，竟萌生侵占離本人所持
    有之物之不法所有意圖，將吳漢明所有之上開信用卡1 張，
    予以侵占入己後，再分別基於意圖為自己不法之所有，以及
    行使偽造私文書之犯意，於附表二所示之時間，持吳漢明所
    有之上開信用卡，在附表二所示之特約商店，冒用吳漢明名
    義刷卡消費，並在附表二所示一式二聯之店家存查聯簽帳單
    上，分別偽造吳漢明之署名各1 枚，偽造用以表示收受貨物
    之意思之私文書後，將上開偽造之簽帳單，分別行使交付於
    附表二所示之特約商店人員，使附表二所示之特約商店人員
    誤認係吳漢明本人消費而陷於錯誤，而交付所出售之物品，
    花旗商業銀行並因而誤認係信用卡持卡人吳漢明所消費，而
    墊付消費金額，陳威龍因而先後詐得價值共計新臺幣（下同
    ）23,053元之財物，足以生損害於附表二所示之各該特約商
    店、花旗商業銀行及吳漢明本人。陳威龍另基於意圖為自己
    不法之所有之犯意，於附表三所示之時間，至設於新北市○
    ○區○○路三段158 號「全國加油站」，持上開信用卡，欲
    冒用吳漢明名義，刷卡繳納加油的費用，因上開信用卡額度
    已滿，以致無法使用上開信用卡支付，致未能以此方式詐取
    油品財物得逞。
二、陳威龍明知自身經濟能力不佳，並無支付油錢之能力，竟另
    基於意圖為自己不法所有之犯意，於100 年3 月5 日凌晨1
    時11分許（起訴書誤載為同日凌晨3 時11分許），駕駛車號
    3803-VJ 號自用小貨車，至設於新北市○○區○○路939 號
    「全宏加油站」，要求擔任「全宏加油站」員工之陳瑋任，
    為上開自用小貨車加油，致使陳瑋任陷於錯誤，誤認陳威龍
    有支付油錢之意願，而為上開自用小貨車加入價值300 元之
    9.9 公升九二無鉛汽油，並向陳威龍請求支付油錢，陳威龍
    則向陳瑋任佯稱：因身上之皮夾遺失，無錢支付，現趕著送
    貨，明日早上7 時許，必前來清償300 元油錢云云，陳瑋任
    不疑有詐，遂同意陳威龍駕車離去，嗣因陳威龍事後並未償
    還加油的款項，陳瑋任遂於同年月10日，遂攜袋統一發票至
    警局報案，始獲上情。
三、案經吳漢明、花旗商業銀行訴由臺北市政府警察局大同分局
    移送臺灣板橋地方法院檢察署檢察官偵查起訴。
    理  由
一、本件被告陳威龍所犯係死刑、無期徒刑、最輕本刑為3 年以
    上有期徒刑以外之罪，其於準備程序中就被訴事實為有罪之
    陳述，經本院告知簡式審判程序之旨，並聽取公訴人及被告
    意見後，合議庭裁定由受命法官獨任進行簡式審判程序，合
    先敘明。
二、訊據被告對於上揭時、地，侵占離吳漢明所持有之花旗銀行
    信用卡，冒名盜刷信用卡，並偽造吳漢明名義之簽帳單向特
    約商店人員行使，於附表三所示之時間欲冒用吳漢明名義盜
    刷消費未遂，以及於100 年3 月5 日凌晨1 時11分許向「全
    宏加油站」詐得價值300 元之9.9 公升九二無鉛汽油等犯罪
    事實，均坦承不諱，核與證人即被害人吳漢明、花旗商業銀
    行風險管制部門副理方永仕、「全宏加油站」員工陳瑋任之
    證述情節，大致相符，並有簽帳單10紙、監視器翻拍照片7
    張，以及被告與車號3803-VJ 自用小貨車照片、車輛詳細資
    料報表、花旗商業銀行客戶交易明細一覽表、統一發票各1
    份附卷可證（見臺灣板橋地方法院檢察署【板橋地檢署】10
    0 年度偵字第6530號偵查卷第57頁至第66頁、第11頁至第14
    頁、第17頁、第29頁、板橋地檢署100 年度偵字第10199 號
    偵查卷第15頁）。本案事證明確，被告上揭侵占離本人持有
    物、行使偽造私文書、詐欺取財既遂、詐欺取財未遂之犯行
    ，均堪認定，應予依法論科。
三、論罪科刑：
  (一)按「簽帳單」係持卡人所簽署，用以證明所消費之金額，並
    同意依照信用卡使用規定，一經使用或訂購物品，均應按所
    示之全部金額，付款予發卡銀行之文書，屬於持卡人所製作
    之私文書（最高法院91年度臺上字第4531號判決意旨參照）
    。
  (二)次按，刑法第339 條第1 、2 項分別規定詐欺取財罪及詐欺
    得利罪，前者之行為客體係指財物，後者則指取得債權、免
    除債務、延期履行債務或提供勞務等財物以外之財產上不法
    利益（最高法院86年度臺上字3534號判決參照）。又刑法第
    339 條第1 項之詐欺罪，以詐得現實之財物為要件，某甲以
    詐術使餐廳人員交付酒菜，既係具體現實之財物，應成立詐
    欺取財罪，亦經司法院廳刑一字第1104號函釋在案。準此
    以言，被告以詐術使附表二編號2 、編號4 、編號6 至編號
    7 、編號9 至編號10及事實欄二所示之「全國加油站蘆洲站
    」、「中油- 延平北路加油站」、「重陽橋加油站」、「全
    國加油站洲美站」、「上順加油站」、「全宏加油站」之員
    工，均陷於錯誤，而為其駕駛之自用小貨車加油，因被告所
    詐得之客體為上開加油站人員所交付之具體現實財物即汽油
    ，而非加油站人員所提供之加油服務，是核其此部分所為，
    應構成刑法第339 條第1 項之詐欺取財罪，而非同法第339
    條第2 項之詐欺得罪，先此敘明。
  (三)被告拾獲脫離吳漢明持有之上開信用卡後，據為己有，核其
    此部分所為，係犯刑法337 條之侵占離本人所持有之物罪。
    被告持其侵占離本人持有之信用卡，先後於附表二所示之時
    間、地點，冒名刷卡購物，並在購物消費一式二聯之店家存
    查聯簽帳單上，偽造吳漢明之署名，持以向特約商店人員行
    使，以取得特約商店人員交付之商品，核其此部分所為，均
    係犯刑法第339 條第1 項之詐欺取財罪、同法第216 條、第
    210 條之行使偽造私文書罪。被告於附表三所示之時間、地
    點，冒用吳漢明之名義，持上開信用卡進行刷卡消費時，因
    信用卡額度已滿，致無法刷卡消費，而未能詐得任何財物，
    核其此部分所為，係犯刑法第339 條第3 項、第1 項之詐欺
    取財未遂罪。被告於事實欄二所載之時、地，以詐術使「全
    宏加油站」員工為其加油部分，核其此部分所為，亦係犯刑
    法第339 條第1 項之詐欺取財罪。
  (四)被告在附表二所示之簽帳單上偽簽「吳漢明」署名之行為，
    均係偽造私文書之階段行為，被告持該偽簽「吳漢明」署名
    之簽帳單，先後向附表二所示之特約商店人員而行使，其偽
    造私文書之低度行為，均應為行使之高度行為所吸收，均不
    另論罪。
  (五)被告就附表二所示之10次盜刷信用卡購物部分，均係以一個
    行使偽造吳漢明簽帳單私文書之一行為，同時觸犯行使偽造
    私文書、詐欺取財罪，均為想像競合犯，均應從一重論以行
    使偽造私文書罪。
  (六)被告上開1 次侵占離本人所持有之物、先後10次行使偽造私
    文書（即附表二所示部分）、1 次詐欺取財未遂（即附表三
    所示部分部分）、1 次詐欺取財既遂等13罪間，犯意個別，
    應予分論併罰。
  (七)被告雖於本院審理時供稱：伊於於100 年1 月9 日23時30分
    許，在設於新北市○○區○○街225 號郵局櫃臺上，拾獲之
    信用卡，除吳漢明所有之花旗商業銀行信用卡1張 （卡號：
    0000 -0000-0000-0000號）外，尚有台北富邦商業銀行之信
    用卡1 張，以及伊持拾獲之上開花旗商業銀行信用卡至加油
    站時，均係伊父親指示伊冒用吳漢明名義，持上開信用卡盜
    刷消費等語（見本院卷第37頁反面、第41頁反面），然有關
    被告侵占離本人持有之物，除上開花旗商業銀行信用卡外，
    尚侵占台北富邦商業銀行之信用卡1 張，以及被告於附表二
    編號2 、編號4 、編號6 至編號7 、編號9 至編號10所示之
    時、地，係夥同其父親共同盜刷信用卡部分，除被告之自白
    外，並無其他證據可資佐證，本院因而無從認定被告除侵占
    脫離吳漢明持有之花旗商業銀行信用卡1 張外，另有侵占台
    北富邦商業銀行之信用卡，且亦無法據此認定被告於附表二
    所示之時、地盜刷信用卡消費購物之行為，與其父親具有犯
    意聯絡或行為分擔而成立共同正犯，附此敘明。
  (八)被告前因過失致死、公共危險等案件，經法院判處應執行有
    期徒刑3 年確定，並於95年10月7 日執行完畢，有臺灣高等
    法院被告前案紀錄表1 份在卷可佐，被告於有期徒刑執行完
    畢後，5 年內故意再犯前述行使偽造私文書、詐欺取財未遂
    、詐欺取財既遂等有期徒刑以上之12罪，均為累犯，應依刑
    法第47條第1 項規定加重其刑。
  (九)被告於附表三所示之時、地，雖已著手詐欺取財犯罪行為之
    實行，惟未生犯罪之結果，為未遂犯，爰依刑法第25條第2
    項之規定，按既遂犯之刑度減輕其刑，並依法與前開加重部
    分，先加後減之。
  (十)本院審酌被告正值壯年，學歷為高職畢業，此有記載被告年
    籍資料之警詢筆錄在卷可憑，堪認被告具有工作能力，竟不
    思憑一己之力，以正當方法獲取所需財物，竟貪圖小利侵占
    脫離吳漢明持有之信用卡，冒用吳漢明名義，盜刷信用卡消
    費，總計共獲得價值23,053元之財物，且明知無支付消費對
    價之能力，仍佯裝有消費能力而至「全宏加油站」加油，獲
    取不法財物，除造成吳漢明無端遭銀行催討之困擾外，更危
    害信用卡之交易安全，行為實不足取，惟念及被告侵占脫離
    吳漢明所持之物，為信用卡1 張，經濟價值不高，而被告盜
    刷之金額，亦屬非鉅，被告業已坦承犯行，被告於附表三所
    示之時、地，欲盜刷信用卡加油，並未成功，而其於事實欄
    二所載之時、地，佯裝有資力之人使「全宏加油站」之陳瑋
    任陷於錯誤，提供交付價值300 元的九二無鉛汽油部分，被
    告事後已賠償300 元款項予「全宏加油站」另一名員工林傳
    偉，堪認被告具有悔意，且事後對其犯罪所生之部分損害，
    曾加以彌補，犯後態度良好，並斟酌被告之犯罪動機在於貪
    圖小利，犯罪手段和平，造成之損害非大，被告迄今仍未與
    吳漢明或花旗商業銀行成立和解或賠償附表二所示之損害，
    以及被告之知識程度等一切情狀，分別量處如主文所示之刑
    ，併均諭知易服勞役與易科罰金之折算標準。
  (十一)又被告所犯上開行使偽造私文書10罪、詐欺取財未遂1 罪、
    詐欺取財既遂1 罪，其中行使偽造私文書與詐欺取財未遂部
    分，均係以盜刷吳漢明信用卡之方式，著手於犯罪行為之實
    施，以達其獲取不法財物，而反覆以同種手段侵害相同之法
    益，雖被告所犯各次犯行之時點並不相同，惟各行為相距不
    遠，且考量盜刷信用卡所造成之總損害金額為23,053元，依
    現今臺灣地區生活水準，數額非鉅，依期待可能性及罪責相
    當原則，並參諸刑法第51條第5 款係採限制加重原則，而非
    累加原則之意旨，爰定其應執行刑為有期徒刑1 年月，且諭
    知易科罰金之折算標準，以免失之過苛。
  (十二)被告在附表二所示之10紙簽帳單上所偽造之「吳漢明」署名
    各1 枚（共10枚），因無證據證明業已滅失，均應依刑法第
    219 條規定，併予宣告沒收。至於交由被告收執之簽帳單，
    因無須持卡人簽名，而無偽造署押存在，另由各特約商店所
    留存如附表二所示之簽帳單共10紙，均為各該特約商店所有
    ，並非被告所有，依法自均不得併予以宣告沒收，亦此敘明
    。
據上論斷，應依刑事訴訟法第273 條之1 第1 項、第299 條第1
項前段，刑法第307 條、第216 條、第210 條、第339 條第1 項
、第3 項、第55條、第47條第1 項、第25條第2 項、第42條第3
項、第41條第1 項前段、第219 條、第51條第5 款，刑法施行法
第1 條之1 ，判決如主文。
本案經檢察官楊瀚濤到庭執行職務。
中    華    民    國   100    年    8     月    10    日
                  刑事第五庭  法  官  高增泓
以上正本證明與原本無異。
如不服本判決，應於判決送達之日起10日內，向本院提出上訴狀
。
                              書記官  林政良
中    華    民    國   100    年    8     月    10    日
附錄本案論罪科刑法條全文：
刑法第337條
意圖為自己或第三人不法之所有，而侵占遺失物、漂流物或其他
離本人所持有之物者，處5 百元以下罰金。
刑法第216條
行使第210 條至第215 條之文書者，依偽造、變造文書或登載不
實事項或使登載不實事項之規定處斷。
刑法第210條
偽造、變造私文書，足以生損害於公眾或他人者，處5 年以下有
期徒刑。
刑法第339條
意圖為自己或第三人不法之所有，以詐術使人將本人或第三人之
物交付者，處5 年以下有期徒刑、拘役或科或併科1 千元以下罰
金。
以前項方法得財產上不法之利益或使第三人得之者，亦同。
前二項之未遂犯罰之。
附表一：
┌──┬─────┬─────────────────┬────────┐
│編號│  罪名    │        主刑與從刑                │  備     註     │
├──┼─────┼─────────────────┼────────┤
│ 1  │行使偽造私│處有期徒刑肆月，如易科罰金，以新臺│犯罪事實詳本判決│
│    │文書      │幣壹仟元折算壹日。偽造如附表二編號│事實欄一及附表二│
│    │          │1 所示之「吳漢明」署名壹枚，沒收。│編號1 所載。    │
├──┼─────┼─────────────────┼────────┤
│ 2  │行使偽造私│處有期徒刑肆月，如易科罰金，以新臺│犯罪事實詳本判決│
│    │文書      │幣壹仟元折算壹日。偽造如附表二編號│事實欄一及附表二│
│    │          │2 所示之「吳漢明」署名壹枚，沒收。│編號2 所載。    │
├──┼─────┼─────────────────┼────────┤
│ 3  │行使偽造私│處有期徒刑肆月，如易科罰金，以新臺│犯罪事實詳本判決│
│    │文書      │幣壹仟元折算壹日。偽造如附表二編號│事實欄一及附表二│
│    │          │3 所示之「吳漢明」署名壹枚，沒收。│編號3 所載。    │
├──┼─────┼─────────────────┼────────┤
│ 4  │行使偽造私│處有期徒刑肆月，如易科罰金，以新臺│犯罪事實詳本判決│
│    │文書      │幣壹仟元折算壹日。偽造如附表二編號│事實欄一及附表二│
│    │          │4 所示之「吳漢明」署名壹枚，沒收。│編號4 所載。    │
├──┼─────┼─────────────────┼────────┤
│ 5  │行使偽造私│處有期徒刑肆月，如易科罰金，以新臺│犯罪事實詳本判決│
│    │文書      │幣壹仟元折算壹日。偽造如附表二編號│事實欄一及附表二│
│    │          │5 所示之「吳漢明」署名壹枚，沒收。│編號5 所載。    │
├──┼─────┼─────────────────┼────────┤
│ 6  │行使偽造私│處有期徒刑肆月，如易科罰金，以新臺│犯罪事實詳本判決│
│    │文書      │幣壹仟元折算壹日。偽造如附表二編號│事實欄一及附表二│
│    │          │6 所示之「吳漢明」署名壹枚，沒收。│編號6 所載。    │
├──┼─────┼─────────────────┼────────┤
│ 7  │行使偽造私│處有期徒刑肆月，如易科罰金，以新臺│犯罪事實詳本判決│
│    │文書      │幣壹仟元折算壹日。偽造如附表二編號│事實欄一及附表二│
│    │          │7 所示之「吳漢明」署名壹枚，沒收。│編號7 所載。    │
├──┼─────┼─────────────────┼────────┤
│ 8  │行使偽造私│處有期徒刑肆月，如易科罰金，以新臺│犯罪事實詳本判決│
│    │文書      │幣壹仟元折算壹日。偽造如附表二編號│事實欄一及附表二│
│    │          │8 所示之「吳漢明」署名壹枚，沒收。│編號8 所載。    │
├──┼─────┼─────────────────┼────────┤
│ 9  │行使偽造私│處有期徒刑肆月，如易科罰金，以新臺│犯罪事實詳本判決│
│    │文書      │幣壹仟元折算壹日。偽造如附表二編號│事實欄一及附表二│
│    │          │9 所示之「吳漢明」署名壹枚，沒收。│編號9 所載。    │
├──┼─────┼─────────────────┼────────┤
│10  │行使偽造私│處有期徒刑肆月，如易科罰金，以新臺│犯罪事實詳本判決│
│    │文書      │幣壹仟元折算壹日。偽造如附表二編號│事實欄一及附表二│
│    │          │10所示之「吳漢明」署名壹枚，沒收。│編號10所載。    │
├──┼─────┼─────────────────┼────────┤
│11  │詐欺取財未│處有期徒刑參月，如易科罰金，以新臺│犯罪事實詳本判決│
│    │遂        │幣壹仟元折算壹日。                │事實欄一及附表三│
│    │          │                                  │所載。          │
├──┼─────┼─────────────────┼────────┤
│12  │詐欺取財  │處有期徒刑肆月，如易科罰金，以新臺│犯罪事實詳本判決│
│    │          │幣壹仟元折算壹日。                │事實欄二所載。  │
└──┴─────┴─────────────────┴────────┘
附表二：（詐欺取財- 同時構成行使偽造私文書）
┌──┬─────┬───────┬──────┬─────┬─────┐
│編號│ 日   期  │  地      點  │消  費 金 額│偽造之文書│偽造之署名│
├──┼─────┼───────┼──────┼─────┼─────┤
│ 1  │100 年1 月│新北市蘆洲區長│   194元    │存查聯之簽│吳漢明署名│
│    │11日0 時15│安街96號1 樓「│            │帳單1 紙  │1枚       │
│    │分許      │頂好超市灰瑤店│            │          │          │
│    │          │」            │            │          │          │
├──┼─────┼───────┼──────┼─────┼─────┤
│ 2  │100 年1 月│新北市蘆洲區中│   630元    │存查聯之簽│吳漢明署名│
│    │11日11時33│山一路417 號「│            │帳單1 紙  │1 枚      │
│    │分許      │全國加油站蘆洲│            │          │          │
│    │          │站」          │            │          │          │
├──┼─────┼───────┼──────┼─────┼─────┤
│ 3  │100 年1 月│臺北市○○○路│ 7,150元    │存查聯之簽│吳漢明署名│
│    │11日12時45│五段134 號1 樓│            │帳單1 紙  │1 枚      │
│    │分許      │「吉祥億寶石銀│            │          │          │
│    │          │樓」          │            │          │          │
├──┼─────┼───────┼──────┼─────┼─────┤
│ 4  │100 年1 月│臺北市士林區延│   300元    │存查聯之簽│吳漢明署名│
│    │15日10時6 │平北路六段477 │            │帳單1 紙  │1 枚      │
│    │分許      │號「中油- 延平│            │          │          │
│    │          │北路加油站」  │            │          │          │
├──┼─────┼───────┼──────┼─────┼─────┤
│ 5  │100 年1 月│新北市板橋區大│11,534元    │存查聯之簽│吳漢明署名│
│    │15日17時4 │同街27號1 樓「│            │帳單1 紙  │1 枚      │
│    │分許      │金瑞真銀樓」  │            │          │          │
├──┼─────┼───────┼──────┼─────┼─────┤
│ 6  │100 年1 月│臺北市士林區延│   797元    │存查聯之簽│吳漢明署名│
│    │15日18時53│平北路六段477 │            │帳單1 紙  │1 枚      │
│    │分許      │號「中油- 延平│            │          │          │
│    │          │北路加油站」  │            │          │          │
├──┼─────┼───────┼──────┼─────┼─────┤
│ 7  │100 年1 月│新北市三重區集│   630元    │存查聯之簽│吳漢明署名│
│    │17日14時53│賢路72號「重陽│            │帳單1 紙  │1 枚      │
│    │分許      │橋加油站」    │            │          │          │
├──┼─────┼───────┼──────┼─────┼─────┤
│ 8  │100 年1 月│新北市蘆洲區復│   198元    │存查聯之簽│吳漢明署名│
│    │17日20時27│興路167 號「樂│            │帳單1 紙  │1 枚      │
│    │分許      │到家國家娛樂股│            │          │          │
│    │          │份有限公司」  │            │          │          │
├──┼─────┼───────┼──────┼─────┼─────┤
│ 9  │100 年1 月│臺北市士林區延│   820元    │存查聯之簽│吳漢明署名│
│    │18日17時31│平北路六段505 │            │帳單1 紙  │1 枚      │
│    │分許      │號「全國加油站│            │          │          │
│    │          │洲美站」      │            │          │          │
├──┼─────┼───────┼──────┼─────┼─────┤
│10  │100 年1 月│新北市樹林區柑│   800元    │存查聯之簽│吳漢明署名│
│    │19日23時46│園街一段1-2 號│            │帳單1 紙  │1 枚      │
│    │分許      │「上順加油站」│            │          │          │
├──┴─────┴───────┼──────┼─────┴─────┤
│          合         計         │23,053元    │偽造之「吳漢明」之署名│
│                                │            │共10枚。              │
└────────────────┴──────┴───────────┘
附表三：（詐欺取財未遂- 無簽帳單）
┌──┬─────┬───────┬──────┬─────┬─────┐
│編號│ 日   期  │  地      點  │消  費 金 額│偽造之文書│偽造之署名│
├──┼─────┼───────┼──────┼─────┼─────┤
│ 1  │100 年1 月│新北市土城區中│   300元    │刷卡未成功│無        │
│    │23日4 時19│央路三段158 號│            │，未簽署簽│          │
│    │分許      │「全國加油站土│            │帳單      │          │
│    │          │城交流道」    │            │          │          │
├──┴─────┴───────┼──────┴─────┴─────┤
│          合         計         │0元                                 │
└────────────────┴──────────────────┘